臺中高等行政法院判決　　　　　　　　　　　　　　　　九十一年度訴字第八○號
　　　　　　　　　　　　　　　.
　　原　　　告　翠堤園Ｂ區管理委員會
　　代　表　人　甲○○
　　原　　　告　歐香別墅第三期管理委員會
　　代　表　人　丙○○
　　原　　　告　歐香別墅第二期管理委員會
　　代　表　人
　　兼右　二人
　　訴訟代理人　乙○○
　　被　　　告　臺中縣政府
　　代　表　人　丁○○
　　訴訟代理人　己○○
　　　　　　　　戊○○
右當事人間因都市計畫事件，原告不服內政部中華民國九十一年一月四日台內訴字第
○九○○○○八九一一○號訴願決定，提起行政訴訟。本院判決如左︰
　　主  文
原告之訴駁回。
訴訟費用由原告負擔。
　　事  實
一、事實概要：原告等係居住於台中縣大里市二期重畫區（以下簡稱重畫區）各社區
　　管理委員會，依據政府公佈之台中縣大里市都市計畫公告及圖示並經二次通盤檢
　　討，原告等置產或興建房屋於重劃區公六公園用地附近。嗣因被告於八十六年度
　　編列預算辦理，於該公園內設置慢速壘球場設備，經臺中縣大里市二期重劃區各
　　社區住戶管理委員會於九十年七月十日提出九十翠堤字第○○二號函，經被告以
    九十年九月十四日府交觀字第○八四四三號函函復，經訴外人林碧枝提起訴願，
    由內政部以九十一年一月四日台內訴字第○九○○○○八八六七○號訴願決定，
    以被告九十年九月十四日府交觀字第○八四四三號函非行政處分，作成訴願不受
    理之決定，並經林碧枝另案提起行政訴訟。臺中縣大里市二期重劃區各社區住戶
    管理委員會另以九十年九月二十四日九十翠堤字第○○三號函，質疑台中縣大里
    市二期重劃區在未經變更都市計畫之前提下，公六公園設置球場（慢速壘球場）
    之適法性，並請政府各級主管機關應依法行政，使人民得以信賴政府施政作為，
    規劃生命及財產安全等，經被告以九十年十月八日府交觀字第○九一九三號函函
    復該委員會。原告等不服提出訴願，經內政部以該函非行政處分，而為訴願不受
    理之決定。原告不服提起本件行政訴訟。
二、兩造聲明：
  （一）、原告聲明求判決：
      １、原處分及訴願決定均撤銷。
      ２、請求拆除台中縣大里市二期重劃區公六公園用地慢速壘球場及地上建築物
          ，恢復一般公園之綠美化。
      ３、訴訟費用由被告負擔。
　（二）、被告聲明求為判決：駁回原告之訴。
三、兩造之爭點：
  （一）、原告起訴及辯論意旨略以：
      １、原告等係居住於台中縣大里市二期重畫區（以下簡稱重畫區）各社區管理
          委員會，依據政府公佈之台中縣大里市都市計畫公告及圖示並經二次通盤
          檢討，原告等置產或興建房屋於重劃區公六公園用地附近，是信賴政府對
          公共設施之設置，惟八十八年六月二十四日台中縣政府於以綠美化公園為
          由，未經合法程序即將公園改建為專業壘球場，經原告等循行政程序依法
          陳情，並經內政部90.05.08九十營署都字第026795號函，請被告於擴大及
          變更大里都是計畫主要計畫時（第三次通盤檢討），審慎研酌後提內政部
          都市計畫委員會審議（附證二），均未獲得主管機關依法處理，雖然人民
          無公法上請求權，要求政府依人民之意願進行公共設施細部規劃（指公園
          綠美化），以求保護反射利益，但政府（指被告）亦無權逕行變更已核定
          之公共設施之設置，且因該變更帶給人民不利之處分（運動場有關人員出
          入引起交通安全問題、外地人員出入複雜化引起治安維護問題、球類運動
          球亂飛引起公共危險問題、運動員及拉拉隊引起噪音危害問題、運動相關
          人員引起廢棄物污染問題等）。
　　　２、「公園」與「體育場所」是否是相同定義：以政府組織功能來區分，公園
　　　　　主管機關是內政部，體育場所主管機關是教育部，權責區分顯不相同。參
　　　　　照最高行政法院82年度判字第377號意旨「再審原告主張其被徵收之土地
　　　　　原為農業用地，於七十年間變更為公共設施體育場用地」。82年度判字第
　　　　　2260號意旨「公園規劃是否適當為都市計畫規畫問題，且系爭土地係辦理
　　　　　豐原都市計畫第一次通盤檢討時為考量整體發展需要，將之由原綠（一）
　　　　　、（二）用地變更為公園用地，經各級都市計畫委員會審議通過，並於七
　　　　　十六年十二月三十日發布實施」。法院審理依據各級政府土地使用區分名
　　　　　稱，「公園用地」與「體育場所用地」顯不相當。都市計畫法第四十二條
　　　　　第一項第一款「公園用地」，同條第一項第二款「體育場用地」。都市計
　　　　　畫法台灣省施行細則第三十六條第一項第一款「公園用地建蔽率不得超過
　　　　　百分之十五」，同條第一項第二款「體育場用地建蔽率不得超過百分之六
　　　　　十」，法令上公園與體育場是兩種完全不同功能之用途。綜上，公園與體
　　　　　育場性質不同、功能不同，被告將公園用地蓋體育場，顯非適法。
　　　３、市地重劃土地所有權人權益如何保障：依據市地重劃實施辦法第二十一條
　　　　　規定，原告等土地所有權人提共十項用地做為公共設施負擔「鄰里公園、
　　　　　綠地」是其中之二項，本案重劃區都市計劃公告實施並經二次通盤檢討，
　　　　　被告亦核定在案，「體育場」非這十項用地之一，都市計畫核定後，性質
　　　　　屬公法契約行為，土地所有人負擔指定項目土地，政府依照指定項目興建
　　　　　公共設施，被告片面將捐地目的變更用途使用，違反雙方約定，損及民等
　　　　　之權益。
　　　４、公園綠美化與興建體育場有何關連：被告將公園興建成壘球場，據稱係
　　　　　民意反應於公園綠美化會中採納，公園綠美化工程設計是否可變更為運動
　　　　　場，即為爭議之所在。依台灣省公園管理辦法第四條第一項規定公園區分
　　　　　「一般區」、「遊樂區」、「文藝區」，同條第二項一般公園之面積，不
　　　　　得少於公園總面積百分之五十。同法第五條第一項第一款列舉一般區應有
　　　　　之綠美化項目，查現有重劃區公六公園綠美化工程是壘球場與球員停車場
　　　　　（附證三），與法令規定一般區應有之綠美化項目全然不符。依據最高行
　　　　　政法院76年度判字第1977號判決意旨「……惟其鐵架既已定著於地面上，
　　　　　客觀上足以認定於使用時為一固定之處所時，應屬建築法所指之建築物」
　　　　　，依據建築法第二條規定，建築物非經主管機關審查許可並發給執照，不
　　　　　得擅自建造或使用。同法第七十二條供公眾使用之建築物，依第七十條之
　　　　　規定申請使用執照……. 合格後方得發給使用執照。同法第八十六條第一
　　　　　項第一款擅自建造者處以建築物造價千分之五十以下罰鍰（都市計畫法第
　　　　　四十條參照）。壘球場圍牆鐵架完全定著於地面上，違反法令之建築與公
　　　　　園綠美化工程內容，將非法行為（違章建築）與合法行為（公園綠美化）
　　　　　相提並論，豈非將法令視若無物。
　　　５、公園係屬公共設施，能否只供特定人士使用？
  　　　　公園屬公共設施，提供不特定人民使用，被告將公園改建體育場，四周以
　　　　　鐵網加圍，出入口上鎖，僅提供從事打慢速壘球者使用，將一般人民排除
　　　　　再外，以公有土地、公務預算、公共設施無償提供給私人特定人士，是否
　　　　　符合都市計畫法公園設立公共設施之目地？
　　　６、公園能否變更為體育場？
 　　　 依據最高等行政法院79年度判字第1012號判決意旨「機關用地未經依法變
　　　　　更都市計畫為公用事業用地者，不得移供公用事業用地使用」，判決主文
　　　　　「依都市計畫法第四十二條第一項規定之公共設施用地，「機關用地」係
　　　　　規定於該條項第二款，與列於第三款之「公用事業用地」性質、目的，顯
　　　　　不相同」。同理；依都市計畫法第四十二條第一項規定之公共設施用地，
　　　　　「公園用地」係規定於該條項第一款，與列於第二款之「體育場用地」性
　　　　　質、目的，顯不相同。參照最高等行政法院71年度判字第1016號判決意旨
　　　　　「都市計畫經發布實施後，因特定情況發生，仍得依法定程序，迅行變更
　　　　　」，另依都市計畫法第二十六條規定都市計畫經發布實施後，不得隨時任
　　　　　意變更。都市計畫變更有其法定條件與法定程序，被告應視變更正當性，
　　　　　依法定條件（都市計劃法第二十七條）及法定程序變更（都市計劃法第二
　　　　　十八條），以符法制。依據都市計畫法第三十四條規定「住宅區為保護居
　　　　　住環境而劃定….. 不得有妨害居住及寧靜、安全及衛生」，該運動場與
　　　　　住宅一邊是八米路，一邊與住宅相接（無間隔），住宅區人民要如何確保
　　　　　寧靜、安全及衛生（附證四）。
　　　７、原告等從未反對於重劃區內興建體育場，都市計劃法明訂體育場為土地規
　　　　　劃之一，政府機關自應於都市計畫時考量人口及土地使用狀況，規劃體育
　　　　　場。原告等反對的是政府機關不依都市計劃已定案之公告逕行將公園變更
　　　　　體育場，逃避各級都市計畫審查委員會審查及住民依各級都市計畫委員會
　　　　　組織規程第十條規定之陳述意見給都市計畫委員審議。
　　　８、經訴願程序後，於．．．經內政部台內訴字第09000089110號不受理（附
　　　　　證五），參照不受理理由依據台中縣公園管理辦法第四條規定屬公園變更
　　　　　壘球場大里市政府權責。台中縣政府九十年十月八日府交觀字第09193號
　　　　　函只是將陳情案轉給大里市公所處理通知陳情人，並非對陳情有所准駁，
　　　　　核非訴願法上之行政處分，應駁回不受理。
　　　９、原告就訴願決定申覆如左
　　　　台中縣大里市政府是不是都市計劃主管機關？
　　　　查都市計畫法第四條本法之主管機關在縣市為縣市政府。訴願處分書是台
　　　　　中縣政府．．．．．日九十府交觀字第０八四四三號，訴願決定理由引用
　　　　．．．．日府交觀字第０九一九三號函顯非適法。
　　　　依據處分書說明「一」末段「本府係基於尊重地方政府與民意代表需求將
　　　　　公六公園設置慢速壘球場建議納入辦理」，公園變更為慢速壘球場顯由台
　　　　　中縣政府決定做成處分。參照台中縣公園管理辦法只是公園管理權責劃分
　　　　　，並非公園變更壘球場決定。參照附證三圖片，公六公園壘球場及停車場
　　　　　興建主辦機關是台中縣政府。
　　    、以函釋將管理權責轉給下級政府當然不是處分書、原告是以台中縣政府．
　　　　　．．．日九十府交觀字第０八四四三號為處分書（見訴願補充狀），訴願
　　　　　狀意旨是請給予公園應有的功能讓全體里民所共享，並非壘球場應如何管
　　　　　理或公園只准打壘球人士使用，一般人民不得使用，訴願決定機關以管理
　　　　　權責做成不受理主文理由，依法無據。
　　    、綜上所述，被告未經法定程序擅自變更都市計畫使用區分，復又對人民陳
　　　　　情多次駁回，經行政救濟訴願程序亦不受理，有違「有權力即有救濟」之
　　　　　法律適用原則。為此狀請鈞院鑒核，依法賜判如原告訴之聲明，以保權益
　　　　　，而維法制，毋任感禱。
        、民眾願意重劃或置產，主要是信賴政府的都市計劃，台中縣大里市都市計
          畫於六十二年十一月公告實施，經都市計畫二次通盤檢討（七十四年九月
          、八十年八月），至八十七年止，二十五年時間，歷經學者、專家、中央
          主管機關、地方主管機關等審議，並公告政府機關、民意代表、地主、民
          眾等周知及收集意見，為何被告二十五年時間不提出設置慢速壘球場規劃
          或變更公園為體育場，待定案後並正式公告大里市都市計畫後，以行政權
          取代都市計劃審議權，不變更公園名稱下，變更公園用途。
　　    、原告是請被告依法令設置公園（不是壘球場），被告答辯狀及訴願決定主
　　　　　要理由是，沒有將公園變成壘球場，只是在公園內興建運動設施，符合法
　　　　　令規定，所以不是行政處分，被告是否有依法令設置公園，為系爭重點。
　　　（１）、就法令面而言，運動設備（被告答辯理由稱運動設施．．．）是歸類
　　　　　　　於公園三大項（一般區、遊樂區、文藝區）遊樂區項下，就一般人民
　　　　　　　對公園遊樂區內運動設備的認知，是可供任何人做遊戲運動的設備，
　　　　　　　如溜滑梯、鞦韆、平衡板、單槓等老少咸宜的運動，即公園提供民眾
　　　　　　　遊樂運動設備，供民眾遊樂，不是提供運動場所供民眾運動，被告在
　　　　　　　公園內明明是提供運動場所供少數人運動，不是提供運動設備供里民
　　　　　　　遊樂（依都市計畫法屬鄰里公園）。由字典中瞭解文字定義，運動場
　　　　　　　的解釋是「供體育運動的場所」例：籃球場、網球場、壘球場。設備
　　　　　　　的解釋是「設置和裝備」，運動設備指：用於運動方面的設備，在由
　　　　　　　公園遊樂區定義觀之，遊樂區運動設備應指可供老少婦孺遊樂身心之
　　　　　　　器材，即前面所說的溜滑梯、鞦韆、平衡板、單槓等設備。請被告舉
　　　　　　　證系爭公園現有那些運動設備，這些設備是供里民遊樂運動設備，還
　　　　　　　是供全國壘球人體育運動之場所？
　　　（２）、被告在公園內另興建停車場，停車場是否屬公園三大區項目，依台灣
　　　　　　　省公園管理辦法第五條規定，非屬公園設施，在由大里市第二期都市
　　　　　　　計畫規劃，明明在200公尺處就規畫有停車場設施，為何被告又於公
　　　　　　　園內興建停車場。
　　　（３）、在由公園經費支用分析，系爭公園共花費18,970,000元，其中10,000
　　　　　　　,000 萬元用於興建壘球場，8,970,000元用於興建壘球場圍網及停車
　　　　　　　場，另參照被告答辯狀理由四，為提高壘球場使用率，二期工程將施
　　　　　　　作觀眾看台及壘球場夜間照明設備。請被告舉證：公園依法設立迄今
　　　　　　　，花費在三大區（一般區、遊樂區、文藝區）法令規定項目的經費開
　　　　　　　支。
　　　（４）、居住於公園附近人民，政府是否有善盡保護之義務，住戶每天都要防
　　　　　　　備突如其來的球，雖說以圍網保護，但圍網保護球不飛出，相對的也
　　　　　　　破壞公園景觀，讓住戶有如生活在鐵籠中，且任何防護都有疏漏之處
　　　　　　　，另球員於場外練球，除非每日派警察（公權力）每日管理，否則場
　　　　　　　外練球之安全維護，由誰管理呢（認養人並無執行公權力權責）？
　　　    、被告稱公園內壘球場興建鐵網不需建築執照及使用執照，是因為建築法
　　　　　　第四條及第七條之規定。
　　　（１）、由法令面來解析被告答辯壘球場圍網免建築執照及使用執照是否適法
　　　　　　　：先不論建築法第四條「本法所稱建築物為定著於地上供有頂蓋、樑
　　　　　　　柱或牆壁或公眾使用之構造物（由機件、機構、機械說明）」，牆壁
　　　　　　　並不是磚牆或RC牆才是牆壁，任何可以阻斷或隔離的直立平面都是牆
　　　　　　　壁，是由那一種材料、大小、高低興建在所不問，且該圍網係供公眾
　　　　　　　使用，二者只要符合其一，又定著於地上，就應屬建築法第四條所規
　　　　　　　範的建築物。請問被告：有無權限解釋建築法，建築法解釋機關是內
　　　　　　　政部營建署，不是台中縣政府。且建築法亦未規定政府建築物不適用
　　　　　　　本法（建築法第24條、73條參照）。
　　　（２）、由程序面解析：圍網興建由被告所屬交通旅遊局負責，受理機關是被
　　　　　　　告所屬建設局，請被告舉證：建設局核覆免建照及使用執照證明文件
　　　　　　　。
　　　（３）、由實務面解析：圍網對住宅區景觀之影響為何？圍網安全性為何（有
　　　　　　　無倒塌之慮）？
  （二）、被告答辯意旨略以：
      １、大里二期市地重劃區公六公園被告於八十六年度編列預算辦理，依據當時
          「臺灣省公園管理辦法」第五條第二項第五款運動、康樂設備之規定（如
          附件一），於該公園內設置慢速壘球場設備符合前述之規定且並不涉及都
          市計畫變更之情事；查公六公園內設置慢速壘球場設備係為大里市民代表
          會各代表與大里市公所基於提供大里市民眾一運動遊憩休閒設備而設立，
          為供公眾使用之公益設備。另有關興建公園經費來源部分，主要係由「大
          里（二）市地重劃基金」支應，因經費有限，行政院體育委員會乃協助撥
          款補助經費辦理，其經費來源合乎法規與程序，此部分原告曾向審計部臺
          灣省臺中縣審計室陳訴，惟經該室查明後函覆意見為「並無發現不法與不
          當之情事」（如附件二）。
　　　２、依據當時「臺灣省公園管理辦法」第二條規定本法所稱公園，係指設置於
　　　　　都市計畫區內，供公眾遊憩之場地而言；第三條規定鄉鎮縣轄市公園主管
　　　　　機關為鄉鎮縣轄市公所。大里（二）（三）市地重劃區九座公園之主管機
　　　　　關係為大里市公所，惟為配合該所之需求及提昇當地居民之生活品質，增
　　　　　加居民之綠地活動空間，故由被告先行籌措經費開發闢建。大里（二）（
　　　　　三）市地重劃區九座公園著手規劃設計時，為尊重地方意見與符合地方需
　　　　　求，在規劃過程中即對九座公園之各項設施配置多次與地方協調溝通，在
　　　　　協調過程中地方民意代表即提出公六公園內設置壘球場設備之需求，被告
　　　　　將此建議納入規劃設計辦理，並於八十七年四月二日由大里市簡市長主持
　　　　　本案規劃設計簡報，該次簡報設計邀請大里市公所、大里市民代表會各代
　　　　　表、被告所屬地政局、建設局與設計公司等相關人員、單位參加，會中決
　　　　　議依各所在區位、面積等性質確定九座公園之各項設施，並於會中確定在
　　　　　公六公園內設置慢速壘球場之設備（如附件三），因其並未涉及都市計畫
　　　　　變更事宜，且大里市公所為該公園之主管機關，而大里市民代表為由大里
　　　　　市民所選出，在法律上均有其代表性，故原告於訴訟狀所述之陳情理由應
　　　　　屬對本案之誤解。
　　　３、大里（二）（三）市地重劃區公六公園內慢速壘球場設備於八十九年四月
　　　　　份完工驗收後即開放供民眾使用，該壘球場內之設備計有開放性之圍網、
　　　　　壘包、草皮與維護草皮之噴灌（埋設於地下）等，除上述設備外並無施設
　　　　　任何構造物（如附件四）；該公園已於八十九年十月三十日由被告正式點
　　　　　交由大里市公所維護管理，而大里市體育會慢速壘球委員會於八十九年十
　　　　　一月一日與被告簽訂「臺中縣公園綠地認養契約書」成為該公園之民間認
　　　　　養機構，幫助大里市公所維護球場各項設備。另為避免球飛出球場外傷及
　　　　　無辜之民眾，故當初在設計壘球場時即在球場四周加設開放性之圍網設備
　　　　　，以維民眾安全；又考量大里市公所與鄰近居民利用該球場設備之方便性
　　　　　，該球場不上鎖但壘球場相對的遭到破壞之情形則日益嚴重；慢速壘球場
　　　　　是公有財產屬公益設備，供大眾共同使用，故並無原告所言壘球場設備遭
　　　　　到使用限制之情事，有關原告之陳情實屬對被告與大里市公所之誤解。
　　　４、大里（二）（三）市地重劃區公六公園慢速壘球場完工後，大里市公所為
　　　　　便利夜間使用乃積極爭取補助經費準備繼續施作照明設施及看台等後續二
　　　　　期工程，該球場周圍住戶即陸續向被告與民意代表陳情反映球場之開放影
　　　　　響居民生活品質，而依據「臺中縣公園綠地管理辦法」第三條規定管理機
　　　　　關為各公園、綠地所在鄉（鎮、市）公所，故被告除答覆該住戶之陳情外
　　　　　，亦函文大里市公所暨大里市體育會慢速壘球委員會要求妥處。據此該慢
　　　　　速壘球委員會自行於九十年一月十九日召開協調會議達成做好球場環境衛
　　　　　生維護、敦親睦鄰暨停車場使用管理之決議；復查大里市公所於九十年三
　　　　　月二日邀請馮定國立法委員服務處、大里江山自救會、大里市慢速壘球委
　　　　　員會、與被告等相關單位假該所召開「大里市公六公園壘球場與大里江山
　　　　　自救會調解案會議」，其結論：（１）、球場設施未改善前，若有球員隨
　　　　　地小便者，請慢壘委員會確實執行勒令該所屬球隊停賽半年，場外練球者
　　　　　亦同。（２）、建請二期工程於球場週邊規劃球員練習區並於球場圍籬上
　　　　　加設斜坡圍籬以防止球落場外。（３）、公園內觀景路燈請儘速通電（如
　　　　　附件五）；雖此會議大家對壘球場處理方式意見仍分歧不一，尚未獲得一
　　　　　致認同之結論需再溝通討論，然此部份結論確實為與會者之初步認為應先
　　　　　處理之共識，且被告、大里市公所與慢壘委員會為表解決問題之誠意均依
　　　　　會議結論執行，由於原告並未參與此會議討論未能清楚了解開會緣由，且
　　　　　被告並未有以此會議結論而拒絕繼續與住戶溝通協調或向住戶施壓之行為
　　　　　，故原告對本案所提出之觀點實有偏頗狹隘不公之處。
　　　５、本案原告於訴訟狀中所提之最高行政法院裁判案例，經查該案之全文原委
　　　　　為：在七十六年十一月二十四日最高行政法院裁判大里（二）（三）市地
　　　　　重劃區公六公園土地面積24,108.78平方公尺，兩座壘球場土地面積11,5
　　　　　63.66平方公尺，一般區占公園用地52. 04﹪，符合「臺灣省公園管理辦
　　　　　法」第四條與第五條之規定。依據建築法第四條「本法所稱建築物，為定
　　　　　著於土地上或地面下具有頂蓋、樑柱或牆壁，供個人或公眾使用之構造物
　　　　　或雜項工作物」及第七條之規定，壘球場圍網非屬建築物亦非屬雜項工作
　　　　　物；另依據建築技術規則建築設計施工篇第一章用語定義第一條第三項建
　　　　　蔽率之定義「建築面積占基地面積之比率」。因現壘球場內並無具有頂蓋
　　　　　之構造物且大里市公所尚未設置看台等設施，並無建蔽率之問題，而查原
　　　　　告所援引之最高行政法院裁判（案由「經核准在公園預定地建造臨時攤販
　　　　　集中場，並再核准百分之十五建蔽率範圍以外搭建鐵管架攤棚，惟其鐵架
　　　　　既已定著於地面上，客觀上足以認定於使用時為一固定之處所，應屬建築
　　　　　法所指之建築物」。7/11/24裁判字號76判1977號）案例似與本案情形不
　　　　　同且無相關聯性，故原告所提之問題應不成立。
　　　６、本案被告與大里市公所多次與該委員會姚主委臻槐、周圍住戶協調溝通說
　　　　　明，惟仍未獲得共識，該住戶委員會於九十年七月十日（九十）翠堤字第
　　　　　○○○二號函向被告再次陳情，為期本案能有共識，被告除於九十年九月
　　　　　十四日以九十府交觀字第○八四四三號函（如附件六）再次對住戶委員會
　　　　　說明外，並主動於九十年九月二十一日邀請臺中縣大里市二期重劃區各社
　　　　　區住戶管理委員會、大里市公所、大里市民代表會與大里市體育會慢速壘
　　　　　球委員會等相關單位人員假大里市公所召開「研商大里市二期重劃區公六
　　　　　公園慢速壘球場使用管理事宜」會議（如附件七），於會前也主動誠意與
　　　　　該委員會姚主委臻槐電話聯繫溝通，提議可循行政程序向市民代表會與市
　　　　　公所提案處理，並對會議議題不設限，在會中可廣泛溝通討論作成決議，
　　　　　以期能找出解決問題之鑰，期能建立初步共識與溝通模式，惟該住戶管理
　　　　　委員會並未派員出席與會，主動放棄表達意見相互溝通協調之機會，實感
　　　　　遺憾；然對該委員會之決定是否代表全體住戶之共同決定亦或僅憑少數個
　　　　　人意識即做決定，此部分是否有如原告所言似有待商榷，而該會議被告與
　　　　　大里市公所所達成結論（一）本次會議大里市市民代表會代表與臺中縣大
　　　　　里市二期重劃區各社區住戶管理委員會並未派員與會研商，惟依「臺中縣
　　　　　公園綠地管理辦法」規定公園、綠地開發管理維護之權責機關為各鄉（鎮
　　　　　、市）公所，故本案對各社區住戶管理委員會之陳情意見由大里市公所本
　　　　　權責妥處。（二）另大里市二期重劃區公六公園慢速壘球場二期興建工程
　　　　　請大里市公所審慎考量評估並惠予尊重當地住戶居民之意見，於規劃設計
　　　　　時妥為溝通協調，期取共識後辦理。上述二結論並未忽視與不尊重壘球場
　　　　　周圍住戶應有之權益，也未拒絕溝通協調之門，原告之訴訟理由似太牽強
　　　　　且實屬對政府機關誤解；依據「臺中縣公園綠地管理辦法」規定本案因權
　　　　　責屬大里市公所，被告已以九十年十月三日九十府交觀字第○九一八二號
　　　　　、九十年十月八日九十府交觀字第○九一九三號及九十年十月二十三日九
　　　　　十府交觀字第○九七一五號函請該所繼續與當地住戶溝通協調妥處。
　　　７、本案原告於九十年十月三十一日向內政部提起訴願，內政部於九十年十一
　　　　　月九日以台（九十）內訴字第九○○八二四五號函請被告提出答辯書，被
　　　　　告依行政程序提起答辯書，經內政部於九十一年一月四日以台內訴字第○
　　　　　九○○○○八九一一○號函答覆「訴願不受理」，對內政部之判決原告不
　　　　　服乃再於九十一年二月一日向大院提起行政訴訟，大院於九十一年三月四
　　　　　日以（九一）中高行振審二九一訴○○○八○號函請被告提出答辯狀，被
　　　　　告依行政程序於九十一年三月二十五日府交觀字第○九一六八一六二○○
　　　　　號函提起答辯狀（如附件八）。
　　　８、本案原告亦以相同事由以訴訟代理人之身分幫助當地住戶林碧枝於九十年
　　　　　十月十七日向內政部提起訴願，內政部於九十年十月二十五日以台（九十
　　　　　）內訴字第九○○七九八二號函請被告提出答辯書，被告依行政程序提起
　　　　　答辯書，經內政部於九十一年一月四日以台內訴字第○九○○○○八八六
　　　　　七○號函答覆「訴願不受理」，對內政部之判決原告不服乃再幫助住戶林
　　　　　碧枝於九十一年一月十四日向大院提起行政訴訟，大院於九十一年二月二
　　　　　十日以（九一）中高行振審一九一訴○○○二五號函請被告提出答辯狀，
　　　　　被告依行政程序於九十一年三月二十五日府交觀字第○九一六八一六二○
　　　　　○號函提起答辯狀，大院於九十一年七月十七日裁定九十一年度訴字第二
　　　　　十五號林碧枝「原告之訴駁回」；但當地住戶林碧枝不服大院之裁定已於
　　　　　九十一年七月二十四日向最高行政法院提出行政訴訟抗告狀。（如附件九
　　　　　）。
　　　９、本案依原告提出之行政訴訟狀（補全程序）知原告係依據行政訴訟法第二
　　　　　十九條規定由翠堤園B區管理委員會、歐鄉別墅NO2管理委員會、歐鄉別墅
　　　　　NO3管理委員會共同選定成為全體起訴代表人，然原告並未檢附：（一）
　　　　　翠堤園B區管理委員會、歐鄉別墅NO2管理委員會、歐鄉別墅NO3管理委員
　　　　　會等三社區管理委員會所召開之區分所有權人會議共同同意選定原告為全
　　　　　體起訴代表人之委任資料。（二）翠堤園B區管理委員會、歐鄉別墅NO2管
　　　　　理委員會、歐鄉別墅NO3管理委員會等三社區管理委員會所召開之區分所
　　　　　有權人會議選任主任委員之選任資料。鑑此原告之身分是否符合行政訴訟
　　　　　法第二十九條、公寓大廈管理條例第三條第七、八款、第二十五條、第二
　　　　　十七條、第二十八條、第二十九條、第三十一條、第三十四條、第三十五
　　　　　條與第三十六條、公寓大廈管理條例施行細則第二條及第八條等之規定？
　　　　　應請原告提出說明。
　　    、綜上所述，本案被告均依法定行政程序辦理，因公六公園內慢速壘球場設
　　　　　備屬大里市民共用之公共財產，被告以公益之原則闢建此設施供民眾使用
　　　　　，然原告欲以私益來否定公益之行為似有欠妥當，且被告在溝通協調處理
　　　　　過程中均已考量顧及周圍當地居民應有之權益，故原告答辯顯無理由，為
　　　　　特狀請大院鑒核，請將訴訟駁回，准如訴之聲明以為判決，實感德便。
　　理  由
壹、本件原告等係公寓大廈所成立之管理委員會，依公寓大廈管理條例第三十五條第
    五款規定，公寓大廈及其周圍之安全及環境維護事項，為管理委員會之職務之一
    ，再依同條例第三十五條第一項規定，管理委員會有當事人能力，故本件原告等
    提起本件訴訟有當事人能力，先予敘明。
貳、關於請求撤銷被告九十年十月八日府交觀字第○九一九三號函及內政部中華民國
    九十一年一月四日台內訴字第○九○○○○八九一一○號訴願決定部分：
  一、按「人民因中央或地方機關之違法行政處分，認為損害其權利或法律上之利益
      ，經依訴願法提起訴願而不服其決定，或提起訴願逾三個月不為決定，或延長
      訴願決定期間逾二個月不為決定者，得向高等行政法院提起撤銷訴訟。」、「
      本法所稱行政處分，係指中央或地方機關就公法上具體事件所為之決定或其他
      公權力措施而對外直接發生法律效果之單方行政行為。」，分別為行政訴訟法
      第四第一項及訴願法第三條第一項所規定。次按「提起訴願，以有行政處分之
      存在為前提要件。所謂行政處分，乃行政主體就具體事件所為之發生法律上效
      果之單方的行政行為。至行政官署所為單純的事實之敘述或理由之說明，既不
      因該項敘述或說明而生法律效果，自非行政處分，人民對之，即不得提起訴願
      。」改制前行政法院著有四十四年判字第十八號判例可稽。
  二、查本件原告所指之「原處分」係指被告九十年十月八日府交觀字第○九一九三
      號函，而原告代理人於本件準備程序中指，原告所以認係行政處分，因該函有
      否准之意思。並稱：前開台中縣大里市二期重劃區各社區住戶管理委員會九十
      年九月二十四日九十翠堤字第○○三號函，係源於台中縣大里市二期重劃區各
      社區住戶管理委員會九十年七月十日九十翠堤字第○○二號函而來，並認系爭
      台中縣大里市二期重劃區各社區住戶管理委員會九十年九月二十四日九十翠堤
      字第○○三號函之說明二有否准之意思，認係行政處分等語。
  三、然查，被告前開函文，係被告依據台中縣大里市二期重劃區各社區住戶管理委
      員會九十年九月二十四日九十翠堤字第○○三號函所為函復，該函為：「主旨
      ：有關貴管委會陳情大里市二期重劃區公六公園內設置慢速壘球案，復如說明
      ，請查照。說明一：依據台中縣大里市二期重劃區各社區住戶管理委員會九十
      年九月二十四日九十翠堤字第○○三號函辦理。二：台中縣大里市二期重劃區
      公六公園內設置慢速壘球場係尊重地方政府、市民代表會建議納入及依據台灣
      省公園管理辦法規定辦理；另對　貴管委會之陳情本縣交通旅遊局已於九十年
      九月二十一日邀集相關單位假大里市公所召開協調會，惟　貴管委會並未派員
      與會表達意見。三：本案依據「台中縣公園管理辦法規定已請權責單位大里市
      公所妥處；另　貴管委會函請本府提供之資料煩請逕洽本府建設局辦理。有該
      函影本在卷可稽。
  四、再查，台中縣大里市二期重劃區各社區住戶管理委員會於九十年七月十日以（
      九十）翠堤字第○○○二號函行文監察院、行政院、內政部（營建署）、環保
      署及台中縣政府，其內容係質疑台中縣大里市二期重劃區在未經變更都市計畫
      之前提下，公六公園設置球場（慢速壘球場）之適法性，並請政府各級主管機
      關應依法行政，使人民得以信賴政府施政作為，規劃生命及財產安全等等，該
      函已經被告機關以九十年九月十四日府交觀字第○八四四三號函函復在案，並
      經訴外人林碧枝對之提起訴願，經內政部以九十一年一月四日台內訴字第○九
      ○○○○八八六七○號訴願決定，認被告九十年九月十四日府交觀字第○八四
      四三號函非行政處分，作成訴願不受理之決定，再經林碧枝提起行政訴訟，為
      本院另案裁定駁回在案。有本院九十一年度訴字第二五號裁定影本一份在卷可
      憑。
  五、末查，上開九十年七月十日以（九十）翠堤字第○○○二號函及台中縣大里市
      二期重劃區各社區住戶管理委員會九十年九月二十四日九十翠堤字第○○三號
      函之內容，與本件被告所為九十年十月八日府交觀字第○九一九三號函之內容
      ，配合予以觀察，並無法認被告本件所為九十年十月八日府交觀字第○九一九
      三號函，有對原告等關於公法上具體之事件，作出決定，而對外直接發生法律
      效果。自應認該函僅係被告機關就台中縣大里市二期重劃區－公六公園內設置
      慢速壘球場所為單純的事實之敘述，並就台中縣大里市翠堤園住戶管理委員會
      等數委員會質疑公六公園設置球場之適法性引用法令所作無違規使用理由之說
      明，尚不因該項敘述或說明，而發生法律效果。揆諸首揭說明，該函非屬行政
      處分，人民對之，即不得提起訴願。訴願決定以上開函非屬行政處分，不予受
      理，即無不合。原告提起行政訴訟，請求撤銷，自非合法，應予駁回。
參、原告起訴請求拆除台中縣大里市二期重劃區公六公園用地慢速壘球場及地上建築
    物，恢復一般公園之綠美化部分。
  一、查本件原告提出此部分之行政訴訟，經闡明後，原告兼訴訟代理人稱：本件請
      求拆除之對象，應屬建築法之建築物，被告未依法取得使用及建築執照，所以
      請求被告拆除。並主張依建築法第二十五條、臺灣省公園管理辦法第四條等規
      定請求拆除。
  二、按「人民有請願、訴願及訴訟之權。」固為憲法第十六條所規定，然「人民有
      訴訟之權，憲法第十六條固定有明文，惟訴訟如何進行，應另由法律定之。．
      ．．」亦為司法院大法官會議釋字第一七○號解釋之理由書所明示。次按「公
      法上之爭議，除法律別有規定外，得依本法提起行政訴訟。」亦為行政訴訟法
      第二條所規定。然現行政訴訟法所規定之訴訟類型依同法第三條之規定有撤銷
      訴訟、確認訴訟及給付訴訟。又現行行政訴訟法第四、五、六、七、八條規定
      之訴訟種類，均以請求保護「自己權利或法律上利益」，或其給付請求權為其
      要件。，而此所謂之「自己權利或法律上利益」，應係指法律所規定，屬主張
      之權利人所有之權利或利益；如法規之目的在於保障公共利益而非個人私益，
      僅因法規有此規定個人亦生一種附隨之利益，即「反射利益」時，則非屬之。
      行政訴訟法第九條前段雖規定：「人民為維護公益，就無關自已權利及法律上
      利益之事項，對於行政機關之違法行為，得提起行政訴訟。」惟該條後段，對
      於提起此類行政訴訟，則明文規定，以法律有特別規定者為限，始得提起。
　三、又按「行政秩序罰」係國家或公共團體為維持一般的社會秩序，並達成各種不
　　　同之國家目的，而以法規建構出之完整的法秩序，本諸此種法秩序，人民即負
　　　有遵守之義務，倘若人民違背其應遵守之義務，破壞了法秩序，即將受到相當
　　　之制裁，以確保法秩序之維持。再按「建築物非經申請直轄市、縣（市)( 局
　　　）主管建築機關之審查許可並發給執照，不得擅自建造或使用或拆除。但合於
　　　第七十八條及第九十八條規定者，不在此限。直轄市、縣（市）（局）主管建
　　　築機關為處理擅自建造或使用或拆除之建築物，得派員攜帶證明文件，進入公
　　　私有土地或建築物內勘查。」、「違反第二十五條之規定者，依左列規定，分
　　　別處罰：一、擅自建造者，處以建築物造價千分之五十以下罰鍰，並勒令停工
      補辦手續；必要時得強制拆除其建築物。二、擅自使用者，處以建築物造價千
      分之五十以下罰鍰，並勒令停止使用補辦手續；其有第五十八條情事之一者，
      並得封閉其建築物，限期修改或強制拆除之。三、擅自拆除者，處一萬元以下
      罰鍰，並勒令停止拆除補辦手續。」，雖分別為建築法第二十五條及第八十六
      條所規定。然建築法第二十五條之規定，係要求人民興建建築物時，須經申請
      直轄市、縣（市）（局）主管建築機關之審查，並經主管機關許可並發給執照
      後，始得建造或使用或拆除。此一法律係國家為維持建築之秩序，所作之規定
      ，而同法第八十六條則為人民違反此一規定時，主管機關所得據以處理、處罰
      之規定。故建築法第二十五條之規定，係國家有關建築物建造之管理規定，而
      非屬人民之權利。因此，縱或因他人違反建築法第二十五條之規定建築建築物
      ，且其結果，亦足以影響生活於週邊之人。然因人民對於建築法第二十五條之
      規定之遵守結果，所造成他人利益之情形，究屬反射利益。而現行法中，又無
      法律規定人民於第三人違反建築法第二十五條之規定時，得由可能利益受影響
      之第三人以主管機關為被告，請求主管機關對於違章之建築物予以拆除，或直
      接請求違反該規定之人拆除之權利。是依前開說明，於違章建築發生時，鄰近
      之土地所有權人，縱有實際上之損害時，亦僅得以檢舉之方法，促使主管機關
      依相關法令之規定處理，而不得逕行據以提起行政訴訟，訴請拆除。
　四、本件原告以其等係居住於台中縣大里市二期重劃區內之社區管理委員會，依據
      政府公佈之台中縣大里市都市計畫公告及圖示並經二次通盤檢討，原告等置產
      或興建房屋於重劃區公六公園用地附近，是信賴政府對公共設施之設置，惟八
      十八年六月二十四日台中縣政府於以綠美化公園為由，未經合法程序即將公園
      改建為專業壘球場，經原告等循行政程序依法陳情，並經內政部90.05.08九十
      營署都字第026795號函，請被告於擴大及變更大里都市計畫主要計畫時（第三
      次通盤檢討），審慎研酌後提內政部都市計畫委員會審議，均未獲得主管機關
      依法處理，並以被告無權逕行變更已核定之公共設施之設置，且因該變更帶給
      人民不利之事實，如產生運動場有關人員出入引起交通安全問題、外地人員出
      入複雜化引起治安維護問題、球類運動球亂飛引起公共危險問題、運動員及拉
      拉隊引起噪音危害問題、運動相關人員引起廢棄物污染等問題，而認其等受有
      損害，主張依建築法第二十五條、臺灣省公園管理辦法第四條等規定，請求被
      告機關將台中縣大里市二期重劃區公六公園用地慢速壘球場及地上建築物拆除
      ，並恢復一般公園之綠美化。揆諸前開說明，尚難認原告等有依此等規定起訴
      請求被告機關拆除之請求權存在。從而，本件原告關於此部分之請求，應認為
      無理由。
　五、至本件原告其他之主張經核，均不足以影響本件裁判之結果，爰不一一論述，
　　　併此敘明。
肆、綜上所述，本件原告之訴為一部分不合法，一部分無理由，爰於本判決中一併駁
    回。
據上論結，本件原告之訴為一部分不合法，一部分無理由，依行政訴訟法第一百九十
五條第一項後段、第九十八條第三項前段，判決如主文。
中　　華　　民　　國　　九十一　　　年　　　十　　　　月　　九　　　日
                 臺 中 高 等 行 政 法 院   第 四 庭
                                審 判 長 法 官 沈 應 南
　　　　　　　　　　　　　　　　　　　　 法 官 黃 淑 玲
　　　　　　　　　　　　　　　　　　　　 法 官 許 武 峰
右正本證明與原本無異。
如不服本判決，應於判決送達後二十日內向本院提出上訴書狀，其未表明上訴理由者
，應於提起上訴後二十日內向本院提出上訴理由書（須附繕本）；如於本判決宣示或
公告後送達前提起上訴者，應於判決送達後二十日內補提上訴理由書（須依對造人數
附具繕本）。未表明上訴理由者，逕以裁定駁回。
提起上訴應預繳送達用雙掛號郵票拾份(每份三十四元)。
中　　華　　民　　國　　九十一　 　年　　　 十　  　　月　　九　　　日
                                法 院 書 記 官 廖 倩 慧
